【裁判字號】    97,易,81
【裁判日期】    981130
【裁判案由】    業務侵占等
【裁判全文】
臺灣花蓮地方法院刑事判決                97年度易字第81號
公  訴  人  臺灣花蓮地方法院檢察署檢察官
被      告  辰○○
選任辯護人  魏辰州律師
被      告  甲○○
上列二人共同
選任辯護人  林聖雄律師
            余道明律師
上列被告因業務侵占等案件，經檢察官提起公訴（96年度偵字第
1363號、第3476號），本院判決如下：
    主  文
辰○○犯業務侵占罪，處有期徒刑拾月，減為有期徒刑伍月，如
易科罰金，以銀元佰元即新臺幣玖佰元折算壹日。
甲○○共同連續犯業務登載不實罪，處有期徒刑陸月，如易科罰
金，以銀元佰元即新臺幣玖佰元折算壹日，減為有期徒刑月
，如易科罰金，以銀元佰元即新臺幣玖佰元折算壹日。
    事  實
一、緣辰○○為財團法人花蓮縣丁○○○○（下稱丁○○○○）
    第七屆董事長，負責綜理監督丁○○○○各項事務；甲○○
    則為丁○○○○財務幹事，負責按捐款收據（感謝狀）入帳
    ，並登入樂捐建廟基金登記卡、樂捐繳款登記卡及分類查詢
    簿等工作。辰○○於民國92年8月間某日（8月2 日後之某日
    ），竟意圖為自己不法之所有，將戊○○○○○○○及其信
    眾庚○○、己○○、乙○○、李鍾完美、黃吳阿葉、癸○○
    、鍾鳳嬌、雨寶珠等人，已於92年8月2日所為樂捐路地款合
    計新臺幣（下同）27萬元現金侵占入己，而改持如附表編號
    1 所示之發票人丑○○、安泰商業銀行000000000 號帳號、
    支票號碼0000000號、面額27萬元之支票1紙交付予丁○○○○因應，且為掩飾其上揭侵占之犯行，與甲○○共同基於業
    務上登載不實之概括犯意聯絡，將原載有上開庚○○等人捐
    款之路地捐助款項之建廟登記基金簿（以下簡稱建廟簿）第
    986冊廢棄，重新抄寫建廟簿986冊，並於新的986冊編號049
    251號至049257號計7份之感謝狀以墨汁潑灑，藉以留白後，
    再按舊的建廟簿986冊填載編號049 258號以後之感謝狀，而
    為業務上不實之記載，足生損害於丁○○○○及庚○○等人
    ；嗣辰○○、甲○○復基於上揭概括犯意聯絡，又於92 年8
    月2日起至95年5月15日前止之某日，明知源興水電行子○○
    並未於92年5月29日及同年8月3日分別捐款面額各為4萬元及
    27萬元之支票各1 張（詳如附表所示）予丁○○○○，竟於
    建廟簿1247冊編號062302號、062301號感謝狀及樂捐建廟基
    金登記卡等虛偽登記子○○即源興水電行捐助上開款項，足
    以生損害於丁○○○○。
二、案經辛○○告發由臺灣花蓮地方法院檢察署檢察官偵查起訴
    。
    理  由
壹、證據能力部分
一、按被告以外之人於偵查中向檢察官所為之陳述，除顯有不可
    信之情況外，得為證據，刑事訴訟法第159條之1第2 項定有
    明文。查證人卯○○、邱蘭、寅○○於檢察官偵查時之證述
    ，並無顯不可信之情況；又被告辰○○、甲○○及其2 人之
    辯護人就渠等陳述之證據能力均不爭執，則渠等於檢察官陳
    述均具證據能力。至證人丙○○於檢察官偵查時之證述，業
    經具結，且於本院審理時已到庭具結作證，並經當事人行使
    詰問權，雖被告辰○○、甲○○及其選任辯護人等均否認證
    人丙○○於檢察官偵查時證述之證據能力，然被告2 人及其
    辯護人等均未舉證證明證人丙○○於檢察官偵查時之證述有
    何顯不可信之情況，故認仍具有證據能力。
二、按被告以外之人於審判外之言詞或書面陳述，除法律有規定
    者外，不得作為證據。被告以外之人於審判外之陳述，雖不
    符前4 條之規定，而經當事人於審判程序同意作為證據，法
    院審酌該言詞陳述或書面陳述作成時之情況，認為適當者，
    亦得為證據；當事人、代理人或辯護人於法院調查證據時，
    知有第159 條第1 項不得為證據之情形，而未於言詞辯論終
    結前聲明異議者，視為有前項之同意。刑事訴訟法第159 條
    第1項、第159條之5 就此定有明文。查本判決以下所引之書
    面證據，雖為被告以外之人於審判外之書面陳述，依據前開
    規定，屬於傳聞證據，惟本案當事人對於上開證據之證據能
    力，於準備程序中均不爭執，迄本案言詞辯論終結前，亦未
    就證據能力問題為爭執，揆諸上開規定，上揭證據均得採為
    本案證據。
貳、實體部分
一、訊據被告辰○○矢口否認有何業務侵占及業務上登載不實之
    犯行，被告甲○○亦矢口否認有何業務上登載不實之犯行。
    被告辰○○辯稱：苗栗拱朝雲天宮捐款27萬元係於95年2 月
    24日始匯款至丁○○○○，在此以前均未為給付；又附表編
    號1所示付款銀行為安泰商業銀行、面額27萬元的支票1紙確
    實是源興水電行即子○○所為之樂捐，經手人為會計李美鈴
    （已歿）；至於路地捐助繳款登記卡、及建廟簿986 冊係由
    被告甲○○所為登載，為何會有兩份986 冊建廟基金登記簿
    ，而且其中一份將戊○○○○○○○及其信徒等人之樂捐款
    之感謝狀部分皆作廢，我並不清楚；子○○確實有捐如附表
    所示之兩張支票給丁○○○○，票面金額各為4萬元及27 萬
    元，後來這兩張支票均遭退票；一般如以開支票方式為捐贈
    ，丁○○○○會先開感謝狀，並登載捐贈登記卡，但如果後
    來支票遭退票時，就沒有辦法做處理，至於將如何做帳，我
    也不知道云云。被告甲○○則辯稱：苗栗拱朝雲天宮於92年
    8 月間並未以現金為捐款，一直到95年2月24日才匯款27 萬
    元至丁○○○○；有關樂捐繳款登記卡第986 冊為何會有兩
    份，我也不清楚，其中用手寫的那一份是我所登載的，至於
    手寫的那一份中有部分的感謝狀被作廢，是因為會計李美鈴
    把樂捐簿弄不見後，向被告辰○○報告，被告辰○○就指示
    簿子要留底，所以才又重印一本，至於作廢部分則係因為先
    開單子為登記，後來並沒有繳錢，所以才沒有撕第三聯感謝
    狀為交付，這部分也沒有記載在其他地方云云。經查：
  (一)民國 92年8月間，被告辰○○擔任丁○○○○之第七屆董事
    長，負責綜理監督丁○○○○各項事務；被告甲○○則擔任
    財務幹事，負責按捐款收據（感謝狀）入帳，並登入樂捐繳
    款登記卡、樂捐建廟基金登記卡及分類查詢簿之業務等情，
    業據被告辰○○、甲○○自承在卷，且經證人即告訴人辛○○、證人丙○○、卯○○於本院審理時證述明確。
  (二)證人卯○○於檢察官偵查及本院審理時證述：我在港天宮擔
    任文書工作，文書工作包含於有人樂捐時，要填載樂捐簿，
    並將收到樂捐的款項及捐款單交給財務組處理；而所謂樂捐
    簿（即感謝狀）是一式三聯，白色聯交給財務組，紅色聯交
    給捐款人，黃色聯則留存，我們又稱樂捐簿為「建廟簿」（
    建廟基金登記簿）；也就是說有人樂捐時，我們會登記在建
    廟簿內含感謝狀，然後將白色聯及收到的捐款現金或支票交
    給財務組，財務組於翌日計算捐款及支票後，再轉交給出納
    組，而出納組就將捐款之現金存起來，且將支票拿去銀行交
    換兌現；財務組人員在整本建廟簿50頁都記載完畢以後，就
    會將建廟簿50筆捐款之金額、捐款人之住址、電話及捐款項
    目等登載在樂捐繳款登記卡上；而香客樂捐金額在500 元以
    上，我們就會幫該香客設置香客個人之帳號，即我們丁○○○○內部電腦帳戶管理流水帳，且同一香客之帳號是一樣的
    ，以便查詢，此外，尚會將香客的捐款金額另外轉登載在該
    香客的樂捐建廟基金登記卡後，再依照姓氏轉謄一份名冊，
    而該名冊上僅有姓名、住址及帳號號碼，以免電腦當機資料
    流失；而有關於路地捐款部分則有一專屬簿冊，名稱為「認
    捐路地捐款明細卡」，財務組把認捐路地捐款卡重繕寫一次
    ，帳頭並沒有簿冊名稱，僅一般會計傳票帳冊形式（以下簡
    稱路地捐款無抬頭名稱之會計傳票帳冊）；至於本案樂捐繳
    款登記卡上建廟簿編號049252號，認捐路地捐款明細卡登記
    編號049252號為拱朝雲天宮捐款3 萬元之紀錄，財務組接手
    時在沒有抬頭那份帳戶上面也有相同之紀錄，但於986 冊建
    廟簿的樂捐繳款登記卡上卻是打「x 」而作廢；我在檢察官
    偵查時證稱原來986號建廟簿的樂捐繳款登記卡編號 049251
    到049257號在第二本986 冊建廟簿均被作廢，意思係指我認
    定打「x」的是重印後而製作，也就是我所謂的第二本986冊
    建廟簿，因為我不知道第一本986 冊建廟簿目前在何處，且
    我之所以認為扣案的986 冊建廟簿是第二本，係因為重印之
    部分與其他建廟簿如985、987等冊內感謝狀之樣式並不一樣
    ，重印的986冊之感謝狀下方多出了「法人登記簿第1冊第12
    頁第12號」等字樣；再者，我在檢察官偵查時證稱苗栗拱朝
    雲天宮信徒捐助款之帳冊被墨水潑到作廢，但捐款明細卡確
    有記載渠等捐款人於92年8 月間捐款，其中所稱之帳冊即係
    指建廟簿，在這7 人的建廟簿感謝狀均被墨水潑到，而三聯
    均尚存在，我們就稱為「作廢」；至於感謝狀三聯均尚在，
    即表示並未曾到過會計組及出納組人員，但是於樂捐繳款登
    記卡094252號的苗栗拱朝雲天宮卻有記載3 萬元之捐款；而
    苗栗拱朝雲天宮之信徒部分，我們也有找到路地捐款明細卡
    均有捐款紀錄之記載，從認捐路地捐款明細卡上面之記載苗
    栗拱朝雲天宮及其信徒就路地捐款均係於92年8月2日均有為
    現金捐款；除了自上述資料可看出苗栗拱朝雲天宮及其信徒
    們捐款之款項有問題以外，尚可從傳票明細單知悉，即92年
    8 月1日到92年8月14日路地捐助編號987、986號帳冊，卻在
    第6筆記載92年8月3日源興水電行捐款27 萬元支票，這筆捐
    款登載在建廟簿1247號，而建廟簿1247號冊依時間記載應該
    記載在後面，卻突然插到前面來，這也是不正確的；況這部
    分之樂捐建廟基金登記卡跟路地捐款無抬頭名稱之無會計傳
    票帳所載感謝狀號碼062302號係一樣，然其付款銀行之記載
    卻不相同，其中一個係記載「第一銀行」、另一個則記載為
    「台新銀行」；復1247號冊建廟簿內亦有幾頁也有被更改過
    ，該建廟簿第5頁062302 號多了「法人登記證號」等字樣，
    與作廢的三聯單又不一樣；我雖然沒有參與重新謄寫建廟簿
    的工作，但我看得出有人模仿我的字跡，係因為我雖沒有寫
    過苗栗拱朝雲天宮的捐款部分，但我有開過原先與苗栗拱朝
    雲天宮捐款記載同本建廟簿即第1本986號建廟簿部分的感謝
    狀，所以我才證述有人模仿我的字跡而為填載，然我並不知
    道為何要重新抄寫建廟簿986 號冊，我只知道董監事會要查
    帳，但被告辰○○卻不肯把帳冊拿出來，至於帳冊重抄則係
    根據我上面所述之跡象及字跡而為判斷，我並沒有實際看到
    有人重抄，但有人告訴我有重抄之情事，而且係由被告甲○○及丙○○負責重抄，就我所知是被告辰○○要渠二人重抄
    等語明確，並有建廟基金簿、認捐路地捐款明細卡等件可佐
    。且經本院當庭勘驗扣案之建廟基金簿（即證人卯○○所稱
    之建廟簿），勘驗結果：一、985、987、910、918、906 、
    1247帳冊內之感謝狀下緣均無「法人登記簿第1冊第12 頁第
    12號」字樣，但是扣案之986 冊上感謝狀下緣確有註載上開
    字樣。二、建廟簿1247號帳冊內作廢之編號062303、062304
    號二張感謝狀部分，各一式三聯均有用膠水黏上去的痕跡，
    且該等感謝狀下緣亦有記載「法人登記簿第1冊第12頁第 12
    號」，該冊內之其餘感謝狀均使用原來印刷膠縫，1247號冊
    編號032301、032302號等之感謝狀之第一聯上方紅虛線騎縫
    處各有用白色透明膠帶黏貼。三、1247號建廟簿第1、2頁原
    來騎縫章都有相連，但是第3頁到第9頁有黏貼痕跡，且第 2
    頁之後紅虛線有撕去之痕跡。此有本院勘驗筆錄在卷可稽（
    見本院卷(二)第89頁、第91頁、94頁）。足認上揭證人卯○○
    之證述核與上揭文書資料記載相符。又證人卯○○就伊自己
    書寫之字跡應知之甚詳，且能輕易分辨是否為伊書寫之字跡
    ，當不可能有誤認之虞，故尚難以證人卯○○並未親眼看見
    有人重抄 986冊感謝狀之情事，即遽以否定證人卯○○之證
    述之真實性。復證人卯○○於本院審理時證稱：「（審判長
    問：你們在支票沒有兌現的話，如何入帳？）我不清楚。」
    、「（審判長問：扣案的建廟簿內感謝狀，若是用ATM 轉帳
    或分期付款或以支票捐款，皆會在感謝狀上記載，例如感謝
    狀986冊編號049258、049262號，987冊編號049301 號，908
    冊編號045396、045397號，910冊編號045454 號等，是否你
    們作業流程現金以外都要註記？）是的，從以前到現在都要
    註記。」、「（審判長問：如果分期給付是否也會在感謝狀
    註記？）是的。」、「（審判長問：如果支票給付，捐支票
    時就開感謝狀）是的。」等語明確；且參以兩造不爭執之其
    他香客捐款部分之扣案建廟基金簿之記載，就有關香客若非
    以現金方式或一次給付方式為捐款時，該份樂捐之感謝狀上
    均會有特別註記係票據或分期付款，及捐款金額之記載，此
    有扣案之建廟基金登記簿可按。再者，被告甲○○於本院準
    備程序時亦自承：一般捐款流程為開立三聯單，錢跟第二聯
    由我保管，第二天我作帳給出納，再交給出納，由出納將錢
    存入銀行，另外第一聯存查由我保管，第三聯則交給香客，
    我作帳的部分是把第二聯貼在傳票上交給出納，出納算對了
    就交由會計開立傳票，此外，在捐款時會登記在樂捐簿（即
    上述建廟簿），等樂捐簿寫完了，才整個謄寫在繳款登記卡
    ，樂捐簿一本有50張，樂捐簿就是我剛才所說的三聯單，而
    樂捐建廟基金登記卡也是由我填載，是就每個捐款人各自登
    錄之樂捐登記卡，至於認捐路地捐明細卡本來也是我寫，因
    工作很多，有時會請總務寫，這也是在樂捐簿整本寫後才會
    寫等語。則被告甲○○自承有關香客樂捐款項後，丁○○○○就捐款之登載流程處理，核與證人卯○○上揭證述情節相
    吻合。則丁○○○○之建廟簿（即被告甲○○所稱之樂捐簿
    ）既係應依照香客捐款日期之順序先後而為記載，且一本建
    廟簿內均有50份感謝狀，而扣案之1247冊建廟簿中編號0623
    01號感謝狀之捐款日期卻記載為92年8月3日、由源興水電行
    捐款客票乙張27萬元，編號062302號確係記載92年5月29 日
    ，由源興水電行捐客票乙張4 萬元；然扣案之兩造所不爭執
    之建廟簿1246冊則係記載自93年11月12日至94年2月4日止之
    捐款；再者，參諸本案扣案之其餘建廟簿冊均係依捐款之日
    期之先後為登載，此有扣案之建廟簿可佐，足認扣案之建廟
    簿1247冊有關源興水電行子○○以支票4萬元及27 萬元為捐
    款之記載，顯未依捐款日期之先後順序為登載，是1247冊源
    興水電行捐款之支票面額各27萬元及4 萬元之感謝狀登載部
    分，顯係事後為登載乙情至為無訛。益足徵證人卯○○之證
    述可為採信。
  (三)證人丙○○於本院審理時證稱：我在丁○○○○擔任出納，
    原先擔任會計工作的是李美鈴，被告甲○○則是財務幹事，
    當時財務組只有被告甲○○一人，財務幹事是負責每天收取
    信徒樂捐款項單據並作帳，傳票再交會計組作帳，然後現金
    或支票交給出納，出納收錢及收支票，支票要拿去銀行代收
    。本案系爭兩張支票是被告甲○○交給我的，我有拿到銀行
    去提示，但後來遭退票，退票理由為存款不足，我就把該兩
    張支票領回來，並且詢問被告辰○○，票據無法兌現，是否
    要催繳，被告辰○○向我稱他過幾天要訪宮、順便跟他們收
    ，所以被告辰○○就將該2 張支票拿回去，而我就將支票及
    退票理由單影印1 份，並請被告辰○○在影本上簽名，是為
    了要入帳及釐清關係。我之所以稱上揭兩張支票是由苗栗拱
    朝雲天宮及後勁明修堂的捐款票據，係因為我們都會註明何
    人捐款，且於該2張支票退票時，被告辰○○也有跟我說。
    我雖沒有親眼看到這兩張支票是被告辰○○收回，但樂捐簿
    上有寫，我說的樂捐簿是訂成一本的感謝狀，感謝狀上有票
    號、金額、入款銀行及樂捐者之姓名，這本樂捐簿則由財務
    組保管，並非由我保管，我在支票簿上有為記載，至退票理
    由單影本1 份上有記載「苗栗拱朝雲天宮」、「後勁明修堂
    」字樣係我註記的，因為被告辰○○要拿走支票時，他有跟
    我說這兩張支票是這兩家宮廟所為之捐款，我才註記在退票
    理由單上，除此之外，我還在我的支票簿上記載，所記載之
    內容亦係依據財務組給我的資料而為記載等語綦詳，並提出
    支票簿及2張支票退票理由單影本各1份可按，亦有1247冊建
    廟簿可按。被告辰○○雖辯稱：我未告知證人丙○○該2 張
    支票係苗栗拱朝雲天宮及後勁明修堂之捐款乙節，核與證人
    丙○○前揭證述明顯不符，且與支票簿之記載亦不相符；又
    被告辰○○並不否認其有自證人丙○○處取回該2 張支票乙
    情；且參以證人丙○○為當時負責保管該2 張支票之人，伊
    應被告辰○○之要求而讓被告辰○○取回原由伊負責保管之
    香客捐款而未兌現之支票，伊為釐清保管責任，當會向被告
    辰○○詢問取回支票之原因，且丙○○既請被告辰○○在退
    票理由單影本上簽名後，伊再依被告辰○○所告知是何人捐
    款之支票為註記，與常情常理並不相悖。況證人丙○○與被
    告辰○○、甲○○2 人並無任何恩怨仇隙，且證人丙○○於
    檢察官偵查時及本院審理時之證述情節均一致，並均經具結
    後而為證述，此有證人結文在卷可稽，則證人丙○○當無自
    陷於偽證罪之刑責而誣陷被告2人之虞。
  (四)雖證人寅○○提出其於95年2月24日匯款27 萬元至丁○○○○之匯款單據1 紙，證明苗栗拱朝雲天宮及其信徒等人所為
    認捐路地款計27萬元，係於95年2月24 日始匯款至丁○○○○，並非於 92年8月間就以現金為全額捐款乙節，並有匯款
    單1 紙在卷可稽；且證人寅○○於檢察官偵查時證稱：苗栗
    拱朝雲天宮及信徒們有捐款共27萬元給丁○○○○，係因為
    我們信徒來丁○○○○過夜，丁○○○○說要買土地，我們
    苗栗拱朝雲天宮就捐錢；當時係被告辰○○跟我說，要我負
    責跟信徒收錢，收完以後再匯款過來，因為我的信徒分住在
    各地不方便，所以慢慢收到95年才匯款給丁○○○○，匯款
    之前並沒有寫捐款單及支票給被告辰○○，我是收好錢以後
    才匯款，92年間辰○○並沒有交給我感謝狀云云。嗣證人寅
    ○○於本院審理時證稱：於92年間我們信徒共捐27萬元，當
    時他們沒有捐款，所以要慢慢收齊了才送過去，一人一坪，
    一坪3 萬元，我們有記帳，帳本沒帶來，有人捐兩坪是母子
    各捐一坪，即黃香月及黃吳阿葉；信徒拿錢來時係交給我太
    太壬○○，帳本也是壬○○在負責製作，帳冊上有記載誰要
    認捐，每一期繳多少錢，信徒各拿3千元到6千元不等現金到
    苗栗拱朝雲天宮給我，我請壬○○記到帳冊，我可以回去找
    出帳冊後提供給法院，而信徒們係於3 年內分別繳付捐款給
    我，他們並沒有要求我給予任何證明；至於辛○○來找我時
    ，信徒黃吳阿葉尚有1 萬元未繳齊，我先幫她代墊，我有跟
    辛○○說明天早上來收錢，我先把27萬元捐出來，不夠的我
    會先墊，但第二天早上辛○○並沒有再來找我，後來過了 2
    天我就把錢匯過去給丁○○○○，但辛○○來找我時，並不
    是向我催收這筆27萬元之捐款款項、或詢問我有關當初捐款
    係以現金或係以支票，也沒有詢問我有關支票乙事，係我主
    動向辛○○說我有一筆錢要付給丁○○○○，我後來匯給丁○○○○的27萬元都是現金，這些現金是信徒給我的錢，我
    先存起來後再匯款過去，其中一部現金就是原存放在我家裏
    的現金，另有些錢則係原存在郵局帳戶，信徒們分期給付，
    如已經繳足達每坪3 萬元，我就將該筆錢存到郵局，在未繳
    足時，我就將錢放在家裏，我說繳足3 萬元會存到郵局乙事
    是我太太壬○○跟我說的；於辛○○來時，我已收足了26萬
    元，26萬元是否存在郵局，我忘了，我所謂的郵局係指我太
    太壬○○設於苗栗通霄郵局之帳戶，因為收足3 萬元才存入
    郵局帳戶，且與我們自己的錢一起存進去，所以無法自存摺
    交易往來明細中看出每筆存3 萬元之記錄，但我們有內帳可
    以分別出信徒之捐款；而且我太太壬○○有跟我說要去郵局
    把錢領出來付這27萬元，所以我當天有從郵局領出27萬元云
    云。而證人壬○○於本院審理時證述：苗栗拱朝雲天宮的帳
    都是我在管，記帳部分也是我在管，而且只有使用我的帳戶
    ，並沒有使用我先生寅○○的帳戶，我的帳戶有2 個，一個
    是郵局，一個是新竹中小企銀；於95年2月24日這27 萬元是
    我湊出來的，這27萬元原先我放在家裏，我並沒有跟寅○○
    講，那天晚上辛○○來我家時，我就跟他說叫他明天來，我
    要提領款項給他，但隔天他沒來，我有跟寅○○說要匯款給
    丁○○○○，至於要如何匯款我沒跟寅○○說，信徒將捐款
    交給我時，我並沒有製作內帳，我係用頭腦記，於匯款當天
    我實際上也沒有從帳戶提領款項出來，我是用湊錢的方式，
    時間太久了，或許有，但我已記不清楚辛○○來時，我就打
    算提領27萬元給他，（審判長問：你既然說你家裏有錢保管
    ，為何當天還跟辛○○說要去提領款項來支付？）我家裏的
    錢不夠，辛○○來時，還差1 萬元。辛○○沒有問我是以現
    金或支票支付，但我告訴他，他既然來了，我就順便拿給錢
    他，他有說明天會再過來；所以於92年間並沒有把27萬元捐
    款全繳齊，信徒們係在3年內慢慢繳，於92年到95 年間我也
    沒有將信徒所繳付之捐款先給付給丁○○○○，於95年2 月
    24 日才委託我媳婦匯款27萬元到丁○○○○，這27 萬元就
    是信徒承諾捐給丁○○○○的路地款云云。依上揭證人寅○○與證人壬○○之證述內容可知，渠二人就有關信徒每次繳
    交多少捐款款項？信徒們分期繳付之款項伊等為如何處理，
    究為先存放在金融帳戶、或存放在家中、或當信徒每繳足一
    坪3 萬元時即存放在壬○○設於郵局之帳戶？而壬○○於收
    受信徒分期繳付之捐款時究竟有無記帳？有無記帳資料可供
    參閱？又於95年2月24日匯款至丁○○○○的27 萬元之來源
    ，究為郵局提領或原來放在寅○○家裏之現金？該27萬元來
    源，壬○○有無告知寅○○是從郵局帳戶提領等情之相關證
    述均明顯不吻合，且顯互矛盾。復證人寅○○於本院審理時
    尚證稱：信徒分期繳付捐款時，伊妻子壬○○有記帳，然經
    本院命證人寅○○、壬○○提出壬○○平日於信徒繳付丁○○○○捐款所為之記帳資料過院以供比對，證人寅○○始證
    稱: 平常並未記載，是應本院要求，事後才用電腦製作繕打
    一份明細而提出於本院，該份明細之內容係憑壬○○之記憶
    而製作乙情，業據證人寅○○、壬○○於本院審理時證述綦
    詳，則信徒捐助於丁○○○○之捐款是否確為分期付款給付
    ？又於何時分幾次為繳付、每次所繳付之金額各為何？即生
    有疑問。復證人即告訴人辛○○於本院審理時證稱：我於94
    年11月10日接管丁○○○○，於我未上任接管以前，就有請
    會計師查帳，經查帳後，發現苗栗拱朝雲天宮捐款有問題，
    我就詢問丙○○關於該兩張有問題之支票的事情，丙○○就
    跟我說該兩張支票是被告辰○○取走，我上任後2、3個月，
    我有於95年2月間某日，帶著董監事王春華、陳豐隆及1名司
    機一同到苗栗拱朝雲天宮，我帶信徒樂捐路地登記卡去拜訪
    苗栗拱朝雲天宮，有見到寅○○夫婦，我向他們夫婦自我介
    紹，並感謝苗栗拱朝雲天宮的贊助，且拿信徒登記卡給寅○○請他確認並蓋章簽名，寅○○過目以後，表示他記不清楚
    就拒絕簽名，我們見面時都沒有提到錢的問題，因為登記卡
    已載明捐款已付清，寅○○也未主動向我表示有一筆捐款尚
    未付清而要求我於翌日再前往收錢乙節，此次我也有去拜訪
    部分之苗栗拱朝雲天宮之信徒，而我去見寅○○的目的並非
    係為了該27萬元支票的事情等語綦詳，核與證人寅○○、證
    人壬○○上揭證述: 伊等有向辛○○表示明天再來收錢，要
    將捐款為交付予辛○○乙節，明顯不符。雖證人鍾鳳嬌於本
    院審理時證述：寅○○說丁○○○○要人買路地，可以捐錢
    認地做功德，且可分3 年分期付款，要分幾次隨我，等我錢
    繳齊，再幫我寄出去，這是何時的事情，我記不起來，因為
    我不會寫字，自己也沒有記帳，所以我不知道何時把錢繳清
    ，我係等到有1 萬元整數才拿去交給寅○○，而寅○○收下
    錢後，並沒有開收據給我，我每次繳1萬元，總共繳了6期，
    我係用自己的名字及我女兒庚○○之名字為樂捐，各捐1 坪
    、計6 萬元，我女兒庚○○並不知道捐款這件事，我係分好
    幾年才繳完捐款，係於有去燒香時就順便把錢交給寅○○的
    太太壬○○；我並不認識辛○○，但有一天早上7 點左右，
    辛○○來找我，並問我鍾鳳嬌是否住在這兒，還問我是否有
    幫媽祖捐地，且叫我把名字寫給他，他說要刻石碑，需確認
    名字，因為我不識字且不會寫字，所以我沒有看辛○○交給
    我的確認單上記載之文字內容，我係請旁邊的人幫我寫，辛○○說要簽名，我就用營業的章蓋章交給辛○○，且於辛○○來找我時，我記得我好像還有一部分捐款尚未繳完，至於
    最後的捐款何時繳清，因為時間過太久了，我已不記得了，
    但辛○○來時，我並沒有跟辛○○說我係以分期繳付方式捐
    款，辛○○也沒問我此事，辛○○只跟我說要刻石碑、確認
    名字，辛○○也沒有問我錢是否已繳完；至於雨寶珠則係我
    大姊的女兒，雨寶珠捐款的錢則係由她交給我，她也是採分
    期給付方式，辛○○來找我時，我自己認捐部分還沒有繳完
    ，雨寶珠也差一些，至於實際差多少我並不知道，因為有一
    些雨寶珠交給我的錢，我沒有拿去繳，就將雨寶珠的錢拿去
    補我的貨款云云（見本院卷二第48頁至第51頁）。證人鍾鳳
    嬌於本院審理時證述伊係採分期付款方式、每次繳1 萬元，
    核與證人寅○○於本院審理時證述信徒每次捐款3千元到6千
    元之金額云云，顯不吻合。雖證人寅○○與壬○○提出前揭
    其應本院要求，事後才以電腦繕打製作的捐款明細上亦記載
    鍾鳳嬌、雨寶珠每次均繳款1 萬元，且伊二人最後一次繳款
    均係於94年12月繳交，亦與證人鍾鳳嬌於本院審理時證稱：
    辛○○（95年2 月間）來找伊時，伊與雨寶珠尚有一部分捐
    款尚未繳清云云，不相一致。復證人己○○（已改名為張雪
    ）於本院審理時證述：很久以前，我到丁○○○○拜拜，苗
    栗拱朝雲天宮的寅○○問我說要不要贊助捐地，我跟寅○○
    說沒有錢，需要慢慢繳，寅○○跟我說沒有關係，但沒說何
    時需將捐款繳清，我係以給付現金方式，剛開始一次給付 5
    千元，後來比較不常去，就一次付1萬元，總共付了4次，但
    我忘記我何時付清全部捐款，且寅○○也沒有跟我說我有錢
    尚未付清，我並沒有收到捐款的感謝狀，寅○○也沒有給收
    據，但我拿錢給寅○○的太太壬○○時，壬○○有登記，辛○○並沒有來找我云云（見本院卷(二)第52頁至第54頁）。復
    證人張雪於本院審理時尚證稱：於伊交付分期之路地捐款給
    壬○○時，壬○○有記帳等情，亦與證人壬○○前揭證述於
    伊代為收受分期捐款時並未為任何記載，僅用頭腦記載乙情
    ，互相矛盾。再依寅○○、壬○○所提出之上揭事後以電腦
    打字之繳款明細所示，張雪最後一次繳款金額係5 千元，核
    與證人張雪於本院審理時證述最後一次繳款金額係1 萬元等
    語，明顯不符。倘若上揭苗栗拱朝雲天宮及其信徒確係於92
    年8月起至95年2月止，以分期付款方式繳付，為何渠等人證
    述所為分期繳付方式及金額有如此顯著之差異存在，堪認上
    揭證人寅○○、壬○○、張雪、鍾鳳嬌等人證述有關苗栗拱
    朝雲天宮、鍾鳳嬌、雨寶珠、張雪等人之捐款係採以分期付
    款方式繳付予寅○○、壬○○，於95年2 月始繳足，再由寅
    ○○、壬○○於95年2月24日匯款計27 萬元予丁○○○○乙
    節，彼此間之證詞顯相矛盾，尚難採信。況證人乙○○、癸○○之路地捐分別係由渠等之妻子或母親各以渠等及自己名
    義所為之捐款，至於如何交付捐款之事宜，渠等並不知情，
    業據渠等於本院審理時證述明確，故尚難為有利或不利於被
    告之認定。
  (四)參以本案扣案之認捐路地捐款明細卡可知：苗栗拱朝雲天宮
    之信徒:1、鍾鳳嬌、雨寶珠並無認捐路地捐款明細卡，庚○○於92年8月2日認捐路地三坪計9萬元，繳款方式付清，986
    冊、捐款簿號數049251。2、拱朝雲天宮92年5月18日捐款 6
    千元，繳款方式記載「土地一坪分期」、906 冊、捐款簿號
    數045298；92年8月2日捐款3萬元、986冊、捐款簿號數 049
    252。3、己○○92年8月2日捐款3 萬元、繳款方式「付清」
    、備註「一坪」、986冊、捐款簿號數049253。4、李鍾完美
    （以乙○○名義）92年8月2日捐款3 萬元、繳款方式「付清
    」、備註「一坪」、986冊、捐款簿號數049254；捐款3萬元
    、繳款方式「付清」、備註「一坪」、986 冊、捐款簿號數
    049255。5、吳阿葉（即黃吳阿葉）92年8月2日捐款3萬元、
    繳款方式「付清」、備註「一坪」、986冊、捐款簿號數049
    256。6、癸○○92年8月2日捐款3 萬元、繳款方式「付清」
    、備註「一坪」、986冊、捐款簿號數049 257。並有扣案之
    認捐路地捐款明細卡可按。依前揭所述丁○○○○收受香客
    捐款流程及捐款登載程序，認捐路地捐款卡係依據建廟簿而
    為記載，且認捐路地捐款明細卡為財務組所保管負責登載之
    文書；且自上揭認捐路地捐款明細卡可知上揭苗栗拱朝雲天
    宮之認地捐款及其信徒等人之捐款均係於92年8月2日即以現
    金付清，且986冊建廟簿編號049251至049257 之建廟簿感謝
    狀，應為上揭苗栗拱朝雲天宮等人之捐款等情至明，否則認
    捐路地款明細卡豈會記載「付清」之字樣。又該認捐路地捐
    款卡係由財務組人員負責保管，而財務組人員僅有被告甲○○一人負責，並無其他人，業據證人丙○○、卯○○於本院
    審理時證述明確。則上揭苗栗拱朝雲天宮及其信徒若係以分
    期付款方式繳付認捐路地款予寅○○之妻壬○○，為何壬○○收受渠等分期繳付捐款時，竟未為任何記載，而僅係以頭
    腦記帳，如此捐款是否已繳清？或各信徒分別繳付金額為何
    ？又是否已繳足？即有可能會因時間經過而記憶不清，易產
    生糾紛，亦弄不清楚究竟哪位信徒繳付多少款項？以及是否
    已繳清捐款？故渠等所為顯與一般常情常理相違。又有關信
    徒等人每次分期所繳付捐款給寅○○或壬○○之金額各為多
    少，證人寅○○、壬○○及鍾鳳嬌等人於本院證述亦顯有矛
    盾且不一致之情形存在，堪認苗栗拱朝雲天宮及其信徒等人
    所為計27萬元之捐款，應係於92年8月2日即以現金為一次付
    清，否則渠等由財務組人員即被告甲○○所保管之認捐路地
    捐款明細卡為何會明確記載係92年8月2日「付清」字樣，而
    非係記載「分期付款」或為記載「95年2月24 日付清」乙節
    至明。足認原來的建廟簿986冊上編號049251號至049257 號
    應為苗栗拱朝雲天宮及其信徒捐款之感謝狀至明。是證人寅
    ○○、壬○○、鍾鳳嬌、己○○（已更名為張雪）、癸○○
    等人於本院審理證述係以分期付款方式為捐款，且於 95年2
    月24日始由寅○○之妻壬○○囑託其媳匯款27萬元款項給丁○○○○及上揭匯款單據，顯係事後為附和迴護被告辰○○
    所為之證述及所為，尚難採信。被告二人所辯亦不足採信。
  (五)又證人邱蘭於檢察官偵查時證述：我擔任後勁明修堂的董事
    ，於92年間後勁明修堂係以現金6 萬元捐款給丁○○○○，
    且捐款時間係於92年4月7日，後勁明修堂未曾於92年10月15
    日以4 萬元之支票捐款給丁○○○○，且後勁明修堂是不開
    支票的等語明確。足認面額4 萬元之支票顯非係後勁明修堂
    所為之捐款乙節至為灼然。
  (六)另證人子○○於本院審理時證述：我在92年應該有捐三、四
    張支票，那是我本身經營源興水電行的支票，另外二張是我
    做工程收進來的票，一張是27萬元、一張是4 萬元。一張是
    台新銀行、另外一張好像是安泰還是哪一家銀行，但是民營
    銀行，並非公家銀行，我記得係於92年9月、還是10 月去捐
    的，我忘記是否一起捐的，因為是4、5年前的事；至於我記
    得兩張支票的金額及銀行，是因為自己收進來的錢，多少都
    有印象云云。嗣證人子○○又改證稱：那兩張支票應該是一
    起捐的，因為當時我是一起拿給李美鈴，我不知道為何感謝
    狀的日期沒有開同一天，我拿給李美鈴時，她給我感謝狀，
    其他的事，我就不管；我知道該兩張支票已退票，是被告辰
    ○○告訴我的，我有告訴被告辰○○，我要去找原來叫我做
    工程的人要回款項云云。復證人子○○就上揭兩張支票究竟
    係其於何時所為之捐款，再改證稱:是91 年所捐云云。惟參
    以扣案之1247冊建廟簿記載上揭證人子○○所稱以該2 張支
    票為捐款之感謝狀均係蓋有「路地捐助」之方形章及丁○○○○財務組圓戳日期章，其中編號062301號感謝狀係記載「
    客票乙張」27萬元，日期係記載「92年元月10日」，然嗣經
    以原子筆塗改為「8月3日」；編號062302號感謝狀已蓋有「
    路地捐助」之方形章及港天宮財務組圓戳日期章，日期原係
    記載「94年元月29日」，經以原子筆塗改成「92年五月29日
    」，此有扣案之上揭建廟簿1247冊及感謝狀2 紙可佐。再者
    ，建廟簿1247冊編號062302號，即被告辰○○所稱是證人子
    ○○即源興水電行所為之捐款，然此筆支票捐款，卻記載在
    不同人之捐助明細卡上，且均列同一感謝狀編號062302號，
    申言之，同一張面額4 萬元之支票捐款，卻同時在松冷空調
    設備之捐助明細卡上為062302號、4 萬元支票捐款之記載，
    惟付款銀行係記載第一銀行泰山分行、93年6月30 日到期、
    捐助日期為 92年2月17日；又同時將該支票捐款在子○○即
    源興水電行之樂捐建廟基金登記卡，但捐助日期卻係記載92
    年5月30日、付款銀行為台新銀行新莊分行、到期日為92 年
    10月15日；則同一張面額4 萬元支票之捐款，其付款銀行與
    捐款明細表之記載竟大不相同，顯見樂捐簿1247冊之感謝狀
    係經事後為不實登載，亦足認該支票款項並非係子○○所為
    之捐款至為明確。況證人子○○於本院證述係於92年9 月或
    10月所為之捐款，且係同時樂捐2 張支票，亦與扣案之感謝
    狀及捐款明細卡之記載日期顯然不符。雖證人子○○就這兩
    張支票，其中1張為安泰商業銀行的支票、另1張為台新銀行
    支票，面額分別為27萬元及4 萬元之情事證述，然證人子○○亦證稱：我知道該兩張支票已退票是被告辰○○告訴我等
    語，雖證人子○○於本院審理時證稱：我於開庭前被告沒有
    跟我確認過這兩張支票云云；然證人子○○既係為了被告辰
    ○○因該兩張支票被告而到庭作證，且證人子○○於本院審
    理時亦證述：我開庭前與被告辰○○聯絡過，有談到這兩張
    支票在互相提告，但我不知道是跟誰互告，但被告辰○○有
    拜託我出來證明這兩張支票是我捐的等語綦詳；則尚難謂被
    告辰○○未於開庭前即事先告知子○○有關該兩張支票分別
    是那一家銀行及面額乙節。況若該兩張支票確係為證人子○○所為之捐款，為何子○○證稱係同時捐款，而上揭感謝狀
    記載時間卻非同一天，且證人子○○證述以上揭2 張支票為
    捐款之時間亦與感謝狀、樂捐登記卡記載之捐款時間並不相
    符。足認證人子○○之證述，顯係事後迴護附和被告辰○○
    之詞，堪難採信。又被告甲○○於本院審理時自承於源興水
    電行之樂捐建廟基金登記卡，記載子○○捐20坪，係伊所為
    之記載等語明確，益足認上揭建廟簿之感謝狀有關源興水電
    行於92年8月3日、92年5月29日分別捐助路地捐27 萬元支票
    及 4萬元之支票是經事後為不實登載乙情甚明。綜上所述，
    被告2人所辯，尚不足採信。本案事證明確，被告2人犯行均
    堪以認定。
二、被告辰○○、甲○○行為後，刑法於94年2月2日修正公布，
    95年7月1日施行，而刑法施行法亦於95年6月14日增訂第1條
    之1。修正後刑法第2條第1 項規定：「行為後法律有變更者
    ，適用行為時之法律。但行為後之法律有利於行為人者，適
    用最有利於行為人之法律。」，係規範行為後法律變更所生
    新舊法律比較適用之準據法，於新法施行後，應適用修正後
    刑法第2條第1項之規定，為「從舊從輕」之比較。且比較時
    應就罪刑有關之共犯、未遂犯、想像競合犯、牽連犯、連續
    犯、結合犯，以及累犯加重、自首減輕暨其他法定加減原因
    （如身分加減）與加減例等一切情形，綜其全部罪刑之結果
    而為比較，最高法院95年第8 次刑事庭會議決議參照。茲就
    比較情形敘述如下：
  (一)刑法第336條第2項及刑法第215 條均有罰金刑之規定，就刑
    法第33條第5 款有關罰金之最低數額部分，刑法分則編各罪
    所定罰金之貨幣單位原為銀元，修正前刑法第33條第5 款規
    定：「罰金：銀元1 元以上」，而銀元與新臺幣間之折算，
    依現行法規所定貨幣單位折算新臺幣條例規定，以銀元1 元
    折算新臺幣3元，即罰金之最低數額為新臺幣3元；修正後刑
    法第33條第5款則規定：「罰金：新臺幣1,000元以上，以百
    元計算之」；經比較修正前、後之規定，刑法第336條第2項
    因修正後刑法第33條第5 款所定罰金之最低數額，較之修正
    前提高，自以修正前刑法第33條第5款規定較有利於被告。
  (二)修正前刑法第55條有牽連犯之規定，修正後刑法第55條則刪
    除牽連犯之規定，經比較新舊法結果，自以舊法牽連犯之規
    定較有利於被告辰○○，是被告辰○○所犯之業務上侵占罪
    及業務上登載不實罪2罪間，應依修正前刑法第55 條之規定
    ，從一重之業務侵占罪處斷。
  (三)刑法第28條，將舊法之「實施」修正為「實行」。原「實施
    」之概念，包含陰謀、預備、著手及實行等階段之行為，修
    正後僅共同實行犯罪行為始成立共同正犯。是新法共同正犯
    之範圍已有限縮，排除陰謀犯、預備犯之共同正犯。新舊法
    之共同正犯範圍既因此而有變動，自屬犯罪後法律有變更（
    最高法院96年度臺上字第934 號判決參照）。然就本案而言
    ，被告2 人無論依新舊法，均成立共同正犯，適用新法並未
    對被告2人較為有利。
  (四)被告2人2次為業務上登載不實犯行，本得適用修正前刑法第
    56條之規定論以一罪，惟因修正後刑法刪除前開連續犯規定
    ，致被告所為須依法分論併罰，經比較新、舊法之結果，以
    行為時即修正前刑法第56條之規定較有利於被告2人。
  (五)經綜合比較結果，以舊法即修正前刑法之規定較有利於被告
    。應適用修正前刑法之規定。
  (六)被告行為時即舊法第41條第1項前段規定：「犯最重本刑為5
    年以下有期徒刑以下之刑之罪，而受6 個月以下有期徒刑或
    拘役之宣告，因身體、教育、職業、家庭之關係或其他正當
    事由，執行顯有困難者，得以1元以上3元以下折算1 日，易
    科罰金。」，又依修正前罰金罰鍰提高標準條例第2 條規定
    ，就其原定數額提高為100倍折算1日，則被告行為時之易科
    罰金折算標準，應以銀元300元折算1日，經折算為新臺幣後
    ，應以新臺幣900元折算為1日，修正後刑法第41條第1 項前
    段則規定：「犯最重本刑為五年以下有期徒刑以下之刑之罪
    ，而受6個月以下有期徒刑或拘役之宣告者，得以新臺幣1千
    元、2千元或3千元折算1 日，易科罰金。」；比較修正前後
    之易科罰金折算標準，以修正前之刑法規定，較有利於被告
    2 人，應依刑法第2條第1項前段，適用修正前刑法第41條第
    1項前段及刪除前罰金罰鍰提高標準條例第2條等規定，諭知
    易科罰金之折算標準。
三、核被告辰○○所為，係犯刑法第336條第2項業務侵占罪、第
    215條業務上登載不實罪。被告甲○○所為，係犯刑法第215
    條業務上登載不實罪。被告辰○○與甲○○2 人就上開業務
    上登載不實犯行間有犯意聯絡及行為分擔，應論以共同正犯
    。被告辰○○、甲○○先後2 次為業務上登載不實文書之犯
    行，時間緊接，方法相同，均係犯構成要件相同之罪，顯係
    基於概括犯意反覆為之，均應依修正前刑法第56條連續犯之
    規定論以一罪，並均依法加重其刑。又被告辰○○就其所犯
    上開2 罪間，具有方法目的相牽連之關係，應依修正前刑法
    第55條牽連犯規定從一重之刑法第336條第2項業務侵占罪論
    處。爰審酌被告2 人各自之智識程度、犯罪動機、手段、對
    被害人所生之損害程度，被告辰○○侵占之款項金額為27萬
    元，被告甲○○係聽命於被告辰○○之指示而為業務上登載
    不實藉以隱匿被告辰○○侵占款項之犯行，又被告2 人犯後
    均否認犯行，飾詞卸責之態度等一切情狀，各量處如主文所
    示之刑，並就被告甲○○部分諭知易科罰金之折算標準。再
    者，被告2人犯罪行為時均係在96年4月24日以前，並無中華
    民國九十六年罪犯減刑條例所規定不予減刑之情形，爰依該
    條例第2條第1項第3 款規定，各減其刑二分之一，並均諭知
    易科罰金之折算標準。
據上論斷，依依刑事訴訟法第299 條第1 項前段，刑法第2 條第
1項前段、第336條第2項、第215條、修正前刑法第28條、第56條
、第55條、第41條第1 項前段，修正刪除前罰金罰鍰提高標準條
例第2條，現行法規所定貨幣單位折算新臺幣條例第2條，中華民
國九十六年罪犯減刑條例第2條第1項第3款、第7條、第9 條，刑
法施行法第1條之1，判決如主文。
本案經檢察官簡淑如到庭執行職務。
中    華    民    國    98    年    11    月    30    日
                  刑事第二庭    審判長法  官  陳世博
                                      法  官  林恒祺
                                      法  官  陳月雯
以上正本證明與原本無異。
如不服本判決應於收受送達後10日內向本院提出上訴書狀，並應
敘述具體理由。其未敘述上訴理由者，應於上訴期間屆滿後20日
內向本院補提理由書(均須按他造當事人之人數附繕本)「切勿逕
送上級法院」。告訴人或被害人如對於本判決不服者，應具備理
由請求檢察官上訴，其上訴期間之計算係以檢察官收受判決正本
之日期為準。
中    華    民    國    98    年    11    月    30    日
                                      書記官
附錄本判決論罪之法律條文：
中華民國刑法第336條第2項：
對於業務上所持有之物，犯前條第1 項之罪者，處6 月以上5 年
以下有期徒刑，得併科3 千元以下罰金。
中華民國刑法第215條：
從事業務之人，明知為不實之事項，而登載於其業務上作成之文
書，足以生損害於公眾或他人者，處3 年以下有期徒刑、拘役或
5百 元以下罰金。
附表：
┌─┬───┬───┬────┬───────┬─────┐
│編│發票日│發票人│發票金額│付款銀行      │備 註     │
│號│      │      │        │              │          │
├─┼───┼───┼────┼───────┼─────┤
│  │92年11│丑○○│新臺幣27│安泰商業銀行  │BR0000000 │
│1 │月30日│      │萬元    │              │          │
│  │      │      │        │              │          │
│  │      │      │        │              │          │
├─┼───┼───┼────┼───────┼─────┤
│  │92年10│英世迪│新臺幣4 │台新國際商業銀│SC0000000 │
│2 │月15日│實業有│萬元    │行            │          │
│  │      │限公司│        │              │          │
│  │      │      │        │              │          │
│  │      │      │        │              │          │
└─┴───┴───┴────┴───────┴─────┘


司法院資訊處製作；財團法人民間司法改革基金會備份。
